最　高　行　政　法　院　判　決
　　　　　　　　　　　　　　　　　　 96年度判字第00104號
上　訴　人　甲○○
訴訟代理人　李宛珍律師
被 上訴 人　經濟部智慧財產局
代　表　人　乙○○
參　加　人　丙○○○○○（Matthew W.Warheit）
　　　　　　珍妮‧華海特（Janine Warheit）
共　　　同
訴訟代理人　陳長文律師
　　　　　　黃章典律師
　　　　　　陳彩瑜律師
上列當事人間因發明專利舉發事件，上訴人對於中華民國94年6
月30日臺北高等行政法院93年度訴字第831號判決，提起上訴。
本院判決如下：
　　主  文
上訴駁回。
上訴審訴訟費用由上訴人負擔。
　　理  由
一、本件上訴人主張：(一)、本件參加人之被繼承人威廉˙A˙華
    海特（William A.Warheit）於民國74年9月6日以「可自動
    調整之剪鉗」，申請專利範圍：「1.一種可自動夾緊不同大
    小工作件之可自動調整之剪鉗，包括：第1和第2剛硬伸長構
    件，各具有一顎端，一手柄端及一中間頸部：可滑動並可依
    樞軸旋轉之扣接機構，連接在其頸部間之構件並容許顎端以
    滑動作用彼此朝向移動，以響應施用於使手柄端日彼此朝向
    閉合以夾住顎端間工作件之最初手工力；偏壓機構，在構件
    間共同作用且通常推進顎端彼此滑動隔開至一完全開啟之配
    置；及扣接機構，適於抵制構件進一步之滑動作用以響應接
    觸工作件之顎端，然後響應轉變在手柄構件上手工力之增加
    而為顎端抵住工作件之依樞軸旋轉之夾緊作用者。．．．」
    向被上訴人申請發明專利，經該被上訴人編為第00000000號
    審查，於77年8月31日以再審查審定書准予專利（下稱系爭
    案）。系爭案申請專利範圍第1項（即獨立項）中針對「偏
    壓機構」僅有極其簡單之描述：「在構件間共同作用且通常
    推進顎端彼此滑動隔開至一完全開啟之配置」，對於解決問
    題點（即偏壓機構）所採手段之構件或元件完全未加以提及
    ，更遑論各構件間之位置及安裝狀態，其記載方式及內容，
    顯悖法令規定，單憑系爭案獨立項所載內容，縱為熟習該項
    技術領域者，仍無法據以實施。即系爭案獨立項並未具體指
    明申請專利範圍之技術內容，與前揭專利法、施行細則及審
    查基準相關獨立項應載明事項之規定不符，除非修正專利申
    請範圍，否則依法應不准專利。被上訴人未依前揭法令審查
    ，所為舉發不成立之處分及訴願機關所為訴願駁回之決定，
    顯然違法。原判決未究明系爭案獨立項記載之嚴重瑕疵及專
    利審查基準之性質，逕憑審查基準後於系爭專利核准審定時
    訂頒，即不適用專利審查基準，顯有判決不適用法規之違法
    。(二)、原判決援引行政法院89年度判字第2179號判決，審認
    系爭專利申請範圍第1項之「偏壓機構」系爭案獨立項之記
    載已符合整體性之技術思想要求，駁回原告之訴。惟查，前
    揭判決未敘明理由固審認「本案（即發明第30680號專利）
    在放鬆工作件後可自動回復至工作件完全開啟之狀態，應已
    符合此種整體性之技術思想要求，並且使熟習該項技術者能
    瞭解其內容並可據以實施，而無其它一般記載不合規定之情
    形．．」，但該判決理由第二點同時揭示「．．．對此一以
    「手段方式」（means for）撰寫之申請專利範圍，其內容
    除了與舉發案所述之證據三即德國第0000000號專利案，（
    下稱引證1）的申請專利範圍字句重疊而構成文義侵害外，
    是否其功能亦為證據三之物所實質涵蓋，從而對早先公開的
    證據三構成侵害，依據先進國家對於此類問題的解決方式，
    端賴被舉發案的專利說明書所描述者是否以相同或近似構造
    、材料或動作而達到同等之功效以及被舉發案的等效機構與
    證據三之物是否有替換可能性而定．．．」之意旨。析言之
    ，行政法院89年度判字第2179號判決理由第二點審認，對於
    以「手段方式（means for）撰寫之申請專利範圍，必須依
    賴該專利說明書（含圖示）所描述之內容，始能夠具體化該
    專利之構造、材料或動作，明確其專利實施方式及功效。依
    該意旨反面推論即可證明，系爭專利以「手段方式」（mean
    s for）撰寫之申請專利範圍獨立項，並未具體載明我國專
    利法施行細則第l0條之1所要求之「專利申請範圍，．．．
    獨立項應載明申請專利之構成及其實施之必要技術內容」等
    要件。該判決實係審認系爭案專利獨立項記載內容不完整，
    必須參考整份專利說明書及圖示，始能認定系爭案之構造、
    機構或動作，否則依據證據三先前揭露之德國專利案，即可
    證明系爭專利之偏壓機構其申請專利範圍字句與引證案字句
    重疊，毫無新穎性及進步性，根本不具可專利性。準此，申
    請專利之構成及實施之必要技術內容，依相關規定應載明於
    獨立項，否則其記載屬違法應予撤銷。該判決誠不足執為有
    利被上訴人舉發審定或系爭專利核准審定之證據。次查被上
    訴人亦認系爭案之偏壓機構，應具備上述構件之位置及安裝
    狀態始為適足，該些構件為獨立項應記載之必要技術內容。
    惟查，系爭案申請專利範圍獨立項，就此構件位置及安裝狀
    態之記載均付之闕如，違反法令規定，應不予專利。原判決
    未查此節，所為駁回上訴人之訴，要難謂無違法之處。姑先
    不論專利審查基準於本案中有無適用，依據專利法、施行細
    則及前揭行政法院判決揭示意旨，系爭專利申請範圍獨立項
    對「偏壓機構」僅有「在構件間共同作用且通常推進顎端彼
    此滑動隔開至一完全開啟之配置」之空泛描述，故意對於偏
    壓機構所指涉之構件或元件，各元件間之位置及安裝狀態完
    全漏未具體敘述，縱為熟習該項技術領域者，單憑該獨立項
    之描述，根本無法據以實施，該獨立項之描述，顯與專利法
    、施行細則等相關法規規定不符，依法應不准專利。原判決
    摘錄援引行政法院89年度判字第2179號判決，審認系爭專利
    申請範圍第l項之「偏壓機構」系爭案獨立項之記載已符合
    整體性之技術思想要求，顯與該判決理由第二點審認意旨相
    矛盾，有法規適用不當之違法，亦有判決不備理由之違失。
    (三)、申請人雖為外國籍人士，惟系爭專利之申請乃委託我國
    專業代理人提出申請，明知我國相關法規之記載要求，竟於
    所提申請資料，迴避未記載，主觀上即難脫其故意。尤有甚
    者，系爭專利主張國外優先權（U54,654,598），審究其專
    利申請範圍記載方式即可得知，其乃直接翻譯國外申請案內
    容而提出申請，獨立項之記載並未依我國法令規定作具體描
    述之修正，客觀上具有不載明實施必要事項之情事，依法應
    不予專利。則申請人明知我國專利申請記載方式及審查標準
    有別於他國，針對獨立項記載不採「手段方式」（means fo
    r）撰寫方式，竟昧於我國法令規定，未做適法修正，使其
    獨立項範圍不當擴張，記載違反我國法令規定，顯具主觀故
    意，徵諸客觀事實即足證明申請人主觀意圖，顯有適用證據
    法則不當之違法。(四)、原判決針對上訴人主張：1.系爭案件
    當中被上訴人對於本件舉發理由指摘系爭專利記載不符法律
    規定乙節，未詳細審究系爭案申請專利範圍第一項（獨立項
    ）之記載方式是否過廣、過於籠統，或有任何違背法令之處
    ，即於92年7月11日之專利舉發審定書中記載「至於系爭專
    利申請專利範圍之敘述方式，已載明其整體性技術思想」，
    完全未說明其判斷方式及所據理由，即自行認定系爭案已載
    明必要事項，其不備理由即作成處分之作法，要難謂無違法
    。以及，2.訴願決定機關於93年1月5日之訴願決定書中，雖
    認「至訴願人稱系爭專利申請專利範圍過於模糊乙節，查系
    爭專利已載明剪鉗之組成，具有第一和第二剛硬伸長構件、
    扣接機構、偏壓機構及扣接機構，並將各構件之相互作用關
    係作相關之限制，並無申請專利範圍過於模糊之情事」。惟
    該訴願決定雖稱系爭案已將各構件之相互作用關係作限制，
    並以此為由，判定系爭案並無申請專利範圍過於模糊之情事
    ，卻漏未查明系爭案獨立項中根本未就各構件間之結合關係
    （包括各構件之位置及安裝狀態）作具體描述，所為訴願駁
    回決定，亦違法而無以維持等主張。原判決均未詳細敘明理
    由，即維持原處分及訴願決定，駁回原告之訴，顯有判決不
    備理由之違法。為此，請撤銷訴願決定及原處分。
二、被上訴人則以：(一)、查「專利審查基準」為被上訴人內部之
    審查依據規範，其係於83年11月日起陸續發布者。依「法律
    不溯既往」原則，以發布在後之機關內部規範，來約束申請
    在發布之前之相關人民權益案件，在法理上尚有所不適。惟
    「專利審查基準」雖發布在後；然「專利審查基準」之依據
    仍來自於其母法-專利法、專利法施行細則，故「專利審查
    基準」自不生違背其母法-專利法、專利法施行細則等相關
    規定之情事，此當屬司法院釋字第287號解釋意旨之真締。
    再以專利法第60條、專利法施行細則第10條之1之規定，對
    於申請專利之說明書、圖式、申請專利範圍敘述規定已相當
    具體明確，系爭專利依前揭法規之規定審查，並無適用法規
    之違法。今系爭專利係一整體之組成，組成之各部分間具有
    特定之結合、作用關係，故系爭專利應作一整體性考慮比較
    ，不應將各部分-即「第一、二剛硬伸長構件」、「扣接機
    構」、「偏壓機構」分開比較論究。雖系爭專利組成中之部
    分有屬習知之技術運用者，但系爭專利整體之組成乃已為一
    創新之技術內容；而系爭專利申請專利範圍第1項對於「第
    一、二剛硬伸長構件」、「扣接機構」、「偏壓機構」之結
    合、作用關係，已有具體明確之敘述；尤以「偏壓機構」在
    整體組成之結合、作用關係，並無不能輕易辨別判定之處。
    至於「偏壓機構」之細部構件等實施例，亦於系爭專利申請
    專利範圍之相關附屬項中載明，並為其所屬技術領域中具有
    通常知識者，依申請前之先前技術所能輕易實施者。是以系
    爭專利申請專利範圍第1項顯無違前揭法規之規定，原處分
    、原判決均無不適用法規之違法。(二)、按原判決理由所援引
    行政法院89年度判字第2179號判決，該判決已具體明確揭示
    ：系爭專利申請專利範圍獨立項之描述，並無一般記載不合
    規定之情形；系爭專利構造，亦無與證據三（德國第000000
    0號專利案，即本舉發事件之證據一）具可明顯互換之可能
    性，系爭專利具專利性；此等方為該判決理由之真正意旨。
    上訴人斷章取義，以個人觀點片面作反面推論，並不符合一
    般邏輯推理法則，且與該判決理由意旨相左；而上訴人推論
    與事實不符，亦有失公允。故原判決並未違背成文法或成文
    法以外之法。又系爭專利偏壓機構之細部構件等實施例，亦
    於系爭專利申請專利範圍之相關附屬項中載明，並為其所屬
    技術領域中具有通常知識者，依申請前之先前技術所能輕易
    實施者；故有關被上訴人曾指稱：「偏壓機構由構件40（控
    制臂）、44（導塊）．．．等組成」並未違誤。系爭專利以
    「手段方式」（means for）撰寫之申請專利範圍獨立項，
    上開偏壓機構之構件組成內容，既屬系爭專利實施例，熟習
    該項技術者自能依申請前之先前技術輕易實施；上訴人不應
    以個人觀點，片面斷章取義。故系爭專利申請專利範圍獨立
    項對「偏壓機構」之描述及被上訴人之指稱，均尚無不當。
    系爭專利以「手段方式」撰寫之申請專利範圍獨立項，偏壓
    機構為「在構件間共同作用且通常推進顎端彼此滑動隔開至
    一完全開啟之配置」，對系爭專利「可自動調整之剪鉗」組
    成之各部分間，所具有特定之結合、作用關係已予載明，系
    爭專利之申請專利範圍獨立項敘述，即難謂不當。故原判決
    應無不適用法規之違法、判決不備理由之違失情事。(三)、由
    原處分、原判決及前揭答辯理由內容，可知系爭專利之申請
    專利範圍獨立項敘述，並無不當；系爭專利已載明實施必要
    之事項，為其所屬技術領域中具有通常知識者，依申請前之
    先前技術所能輕易實施者，故系爭專利未違反專利法第60條
    、專利法施行細則第10條之1之規定，於此當勿庸再予贅述
    ；系爭專利自亦無行政訴訟法第176條、刑法第13條之適用
    。另系爭專利係在我國申請，而我國專利制度為採屬地主義
    者，故被上訴人已依我國專利法規定審查；且系爭專利申請
    專利範圍獨立項之撰寫技術內容，並未違專利法施行細則第
    10條之1之規定，概已如前述。至於系爭專利申請專利範圍
    獨立項之撰寫方式，其是否依美國專利法第112條規定之以
    「手段方式」（means-plus-function）撰寫方式，或係直
    接翻譯自外國申請案內容，顯均與系爭專利審定無涉。上訴
    人以個人觀點，所為片面主觀之臆測，自難謂允當，故原判
    決顯無適用證據法則不當之違法情事。(四)、行政訴訟之裁判
    ，對於上訴理由之採證或裁判理由之撰述方式，此等乃法院
    之權責。另上訴人於舉發理由係主張：系爭專利申請專利範
    圍獨立項界定之專利範圍過廣，且已由證據一、二揭露，證
    明系爭專利不具進步性；故原處分針對舉發理由主張，特於
    審定理由中指明：系爭專利申請專利範圍之敘述方式，已載
    明其整體性技術思想；並於訴願答辯理由再予闡明，而為訴
    願決定所引用。故上訴理由顯仍無新意，原判決並無記載錯
    誤、判決不適用法規、適用不當及判決不備理由之違法情事
    等語，資為抗辯。
三、參加人參加意旨略謂：(一)、按系爭案之剪鉗乃一整體組合，
    各部構件間具有特定之結構及相互作、用連結關係，因此於
    審究系爭案之內容時應考慮整體之結構及功效，不應分別造
    就單一元件加以比較。且依據系爭案申請專利範圍第1項所
    載：「偏壓機構，在構件間共同作用且通常推進顎端彼此滑
    動隔開至一完全開啟之配置」等語，已明確將偏壓機構構件
    間之作用關係及作用方式敘明，且附屬項內亦已載明限制條
    件，因此業界熟習此項技術之人士均應能經由系爭案之申請
    專利範圍及說明書內容，瞭解本案之技術特徵及實施方式，
    並無上訴人所言系爭案申請專利範圍敘述不清，或與專利法
    、施行細則及審查基準規定不相符合之處。且原判決已載明
    其判斷之依據及理由，並認系爭案之記載已載明申請專利之
    構成及其實施之必要技術內容，並足使熟習該項技術者能瞭
    解其內容並可據以實施，是上訴人之爭執顯屬無據。(二)、次
    按，原判決引用行政法院89年度判字第2179號判決之目的在
    於說明，早在民國86年間即有訴外人利維企業股份有限公司
    以相同引證案欲舉發本件參加人之系爭專利，經被上訴人作
    成舉發不成立之審定，該案之舉發人迭經訴願、行政訴訟及
    上訴均遭駁回，足見引證案之技術手段及創作目的均與系爭
    案不相同。上訴人竟曲解原判決，並自行「反面推論」前開
    行政法院89年度判字第2179號判決之意，而認為以『手段方
    式』撰寫之申請專利範圍獨立項並未具有專利法施行細則所
    要求應載明申請專利之構成及其實施之必要技術內容之要件
    等云云，其所為推論顯為謬誤。(三)、再按，系爭案之申請專
    利範圍已明確將偏壓機構構件間之作用關係及作用方式敘明
    ，已足使熟習該項技術者能瞭解其內容並可據以實施，參加
    人並無任何故意不載明實施必要事項之情事，此亦經原判決
    認定。上訴人僅憑其片面之詞，斷認系爭案申請人有不載明
    實施必要事項之故意，且上訴人毋須加以舉證即可證明申請
    人之故意等云云，恣意指摘原判決有適用證據法則不當之違
    法。
四、原審斟酌全辯論意旨及調查證據之結果，以：關於有無說明
    書或圖式故意不載明實施必要之事項，或故意記載不必要之
    事項，使實施為不可能或困難部分：按83年1月21日修正前
    之專利法，無如該次修正之專利法第56條第3項明文規定：
    「發明專利權範圍，以說明書所載之申請專利範圍為準。必
    要時，得審酌說明書及圖式。」而係於83年10月3日修正前
    之專利法施行細則第10條規定：「（第1項）本法第12條規
    定之說明書及圖式，應．．．載明左列事項：一、發明或創
    作名稱：應與所申請之專利內容相符，不得冠以無關之文字
    。二、發明人或創作人姓名、籍貫(或國籍)、住居所。三、
    申請人姓名、籍貫(或國籍)、住居所；如為法人，其名稱、
    事務所及其代表人姓名。四、發明或創作摘要：應以簡明之
    文字敘述其申請專利內容之特點。五、發明或創作說明：應
    載明有關之先前技術，發明或創作之目的、技術內容、特點
    及功效，使熟習該項技術者能了解其內容並可據以實施。六
    、申請專利範圍。（第2項）圖式應參照工業製圖法以墨線
    繪製，並註明符號。」第10條之1第1項規定：「前條第1項
    第6款之申請專利範圍，應具體指明申請專利之標的、技術
    內容及特點，並依左列規定敘述：一、申請專利範圍得以一
    項以上之獨立項表示，其項數應配合發明之內容。二、獨立
    項應載明申請專利之構成及其實施之必要技術內容。三、對
    獨立項內容有限制之必要或需以實施例表現時，得以一項以
    上之附屬項依附敘述之。附屬項應載明其所依附之項目，其
    依附於二項以上者為多項附屬項，應以選擇式為之。四、附
    屬項得有其他附屬項依附敘述之。但多項附屬項間不得直接
    或間接依附。五、以多項敘述者，每一項目應以數字序列，
    獨立項、附屬項以依附關係序列。每一項目以一段文字敘述
    ，其內容不得僅引述說明書之行數或圖式之代號。」。由以
    上規定可知，系爭案之專利範圍，如已滿足前揭「獨立項應
    載明申請專利之構成及其實施之必要技術內容」，具備整體
    性之技術思想，使熟習該項技術者能瞭解其內容並可據以實
    施即可成立。查系爭案申請專利範圍第1項之「偏壓機構，
    在構件間共同作用且通常推進顎端彼此滑動隔開至一完全開
    啟之配置」，其在放鬆工作件後可自動回復至工作件完全開
    啟之狀態；應已符合上開此種整體性之技術思想要求，並且
    使熟習該項技術者能瞭解其內容並可據以實施，此業經最高
    行政法院於89年6月23日以89年度判字第2179號判決為同一
    認定，上訴人主張系爭案說明書或圖式不載明實施必要之事
    項，使實施為不可能或困難，尚無可採。況關於說明書或圖
    式不載明實施必要之事項，或記載不必要之事項，使實施為
    不可能或困難，應撤銷其專利權者，於83年1月21日修正前
    之專利法，係以故意為要件，本件上訴人亦未舉證系爭案之
    申請人有何故意不載明之情事，其主張自非可採。至上訴人
    主張被上訴人違反其專利審查基準一節，查專利審查基準係
    83年11月25日後陸續發布者，本件系爭案之核准審查時自不
    及適用，是上訴人執該基準之規定質疑被上訴人關於系爭案
    之核准審查，於法無據。關於系爭案是否係運用申請前之習
    用技術、知識，顯而易知未能增進功效者部分：查原處分以
    引證1主要設有二支臂1、2，支臂2上具有一齒槽4，另一支
    臂一上設有樞軸3、具有嵌齒7之頂桿8，並可與齒槽作滑動
    扣合者，引證2主要具有二握把28、14，2握把間具有一連桿
    38，連桿一端藉樞軸34與握把28樞接，並具有一扭力彈簧44
    ，另一握把14呈中空狀供一彈簧80容設，可經由鎖定件62、
    槓桿60與連桿配合樞接。引證1、2與系爭案比較，引證1雖
    具有支臂、手柄端及中間頸部，頸部間設樞軸、頂桿與齒槽
    ；惟系爭案與引證1在創作目的及技術手段並不相同，且在
    功能上具有顯著之差異，在運動及作用上亦差異明顯，故引
    證1與系爭案當屬不同之技術思想運用，難謂系爭案不具新
    穎性。另引證2雖於握把間設有扭力彈簧、連桿、彈簧之組
    合；然引證2之顎部係呈樞動，並非朝彼此滑動，且分離顎
    部時，係以一手固定握持部14，並以同手手指將樞軸34之任
    一放大頭端36朝箭頭104方向按壓，輔助顎部合離，引證2之
    組合是將顎部咬合，且須配合操作樞軸才可將顎部分離；而
    系爭案之偏壓機構係在構件間共同作用且通常推進顎瑞彼此
    滑動隔用至一完全開啟之配置，況引證2亦未揭示系爭案之
    扣接機構，故引證2與系爭案顯屬不同之技術思想，自難謂
    系爭案不具新穎性。再者，引證1、2各屬不同之組合型態，
    引證1、2顯無法輕易組合成系爭案之特徵，系爭案當已具進
    步性。至於系爭案申請專利範圍之敘述方式，已載明其整體
    性技術思想，且引證1、2均未能揭示此等技術思想，系爭案
    申請專利範圍難稱不當，而系爭案藉由推進顎部彼此滑動隔
    開至一完全開啟之配置，便可連續地抓取放鬆不同尺寸元件
    之自動調整功效，系爭案符合可專利性為其判斷之理由，核
    與專利法之規定無違。且查，訴外人利維企業股份有限公司
    早於86年1月27日，即以引證1為其證據，就系爭案為舉發之
    申請，經被上訴人於86年11月18日（86）台專（判）05031
    字第144589號專利舉發審定書審定舉發不成立，並經最高行
    政法院89年度判字第2179號判決維持該項審定，此有舉發審
    定書及判決書附於原處分卷可參，足證引證1之技術手段、
    創作目的均與系爭案不相同。再查，引證2並未揭示系爭案
    之扣接機構，且引證2分離顎部時，係以一手固定握持部，
    並以同手手指將樞軸之任一放大頭端朝箭頭方向按壓，輔助
    顎部合離，與系爭案之偏壓機構以構件間共同作用且通常推
    進顎端彼此滑動隔開至一完全開啟之配置，亦屬不同之技術
    思想。而無論引證1或2，其均需經由雙手之輔助，始能重新
    至合部開啟位置，以作下次之夾取，與系爭案在放鬆工作件
    後可自動回復至工作件完全開啟之狀態，可達到單手連續操
    作之功能，在創作目的及技術手段上均不相同，系爭案於功
    效上亦有增進，被上訴人認系爭案具進步性，洵屬有據。綜
    上所述，上訴人之主張，尚非可採，原處分認系爭案無不予
    專利之事由，就上訴人之舉發申請為不成立之審定，認事用
    法，並無違誤，訴願決定，遞予維持，亦無不合。因而為上
    訴人敗訴之判決。
五、本院按「凡新發明具有產業上利用價值者，得依本法申請專
    利。」、「本法所稱新發明，謂無左列情事之一者：一、申
    請前已見於刊物或已公開使用，他人可能仿效者。但因研究
    、實驗而發表或使用，於發表或使用之日起六個月內申請專
    利者，不在此限。二、有相同之發明核准專利在先者。三、
    經陳列於政府主辦或政府認可之展覽會，於開會之日起，逾
    六個月尚未申請專利者。四、申請專利前，大量製造，而非
    從事實驗者。五、運用申請前之習用技術、知識，顯而易知
    未能增進功效者。」、「有左列情事之一者，應撤銷其專利
    權，並追繳證書：一、違反第1條至第4條規定者。二、專利
    權人為非專利申請權人者。三、說明書或圖式故意不載明實
    施必要之事項，或故意記載不必要之事項，使實施為不可能
    或困難者。四、說明書之記載非發明之真實方法者。」、「
    前條．．．其他各款，任何人得附具證據，向專利專責機關
    舉發之。」為審定時專利法第1條、第2條、第60條、第72條
    所明定。本件參加人之被繼承人威廉．A．華海特（William
    A.Warheit）於民國74年9月6日以「可自動調整之剪鉗」，
    申請專利範圍：「1.一種可自動夾緊不同大小工作件之可自
    動調整之剪鉗，包括：第1和第2剛硬伸長構件，各具有1顎
    端，一手柄端及一中間頸部：可滑動並可依樞軸旋轉之扣接
    機構，連接在其頸部間之構件並容許顎端以滑動作用彼此朝
    向移動，以響應施用於使手柄端日彼此朝向閉合以夾住顎端
    間工作件之最初手工力；偏壓機構，在構件間共同作用且通
    常推進顎端彼此滑動隔開至一完全開啟之配置；及扣接機構
    ，適於抵制構件進一步之滑動作用以響應接觸工作件之顎端
    ，然後響應轉變在手柄構件上手工力之增加而為顎端抵住工
    作件之依樞軸旋轉之夾緊作用者。．．．」向被上訴人申請
    發明專利，經該被上訴人編為第00000000號審查，於77年8
    月31日以再審查審定書准予專利，並於公告期滿後，發給發
    明第30680號專利證書。上訴人於90年9月7日，引證西元197
    1年公開之德國第0000000號專利案說明書（及部分中譯本）
    及1950年公告之美國第00000000號專利案說明書，以系爭案
    有違核准時專利法第1條及第2條第5款之規定，不符發明專
    利要件，對之提起舉發。案經被上訴人審查，於92年7月11
    日以（92）智專3（3）05018字第09220703260號專利舉發審
    定書（下稱原處分）為「舉發不成立」之處分。上訴人不服
    ，循序提起本件行政訴訟。原審法院認系爭案之申請人威廉
    ．Ａ．華海特業已死亡，參加人（原判決理由第8頁誤繕為
    原告即上訴人）為其繼承人,因本件撤銷訴訟之結果，參加
    人之權利或法律上利益將受損害，依參加人之聲請，以裁定
    允許其參加本件訴訟。查系爭「可自動調整之剪鉗」發明專
    利案係一種可自動夾緊不同大小工作件之可自動調整之剪鉗
    ，包括第1和第2剛硬伸長構件，各具有一顎端，1手柄端及1
    中間頸部；可滑動並可依樞軸旋轉之扣接機構，連接在其頸
    部間之構件並容許顎端以滑動作用彼此朝向移動，以響應施
    用於使手柄端具彼此朝向閉合以夾住顎端間工作件之最初手
    工刀；偏壓機構，在構件間共同作用且通常推進顎端彼此滑
    動隔開至一完全開啟之配置；及扣接機構，適於抵制構件進
    一步之滑動作用以響應接觸工作件之顎端，然後響應轉變一
    在手柄構件上手工刀之增加而為顎端抵住工作件之依樞軸旋
    轉之夾緊作用者；次查引證1主要設有二支臂1、2、支臂2上
    具有一齒槽，另一支臂上設有樞軸，具有嵌齒之頂桿，並可
    與齒槽作滑動扣合者，又引證2主要具有二握把，在2握把間
    具有一連桿，連桿一端藉樞軸與握把樞接，並具有一扭力彈
    簧，另一握把呈中空狀供一彈簧容設，可經由鎖定件、槓桿
    與連桿配合樞接。經將引證1、2與系爭案加以比較，引證1
    雖具有支臂、手柄端及中間頸部，頸間設樞軸、頂桿與齒槽
    ，惟系爭案與引證1在創作目的及技術手段並不相同。在功
    能上具有顯著之差異，而在運動及作用上亦差異明顯，故引
    證1與系爭案應屬不同之技術思想運用，自難由引證1論證系
    爭案不具新穎性；另引證2雖於握把間設有扭力彈簧、連桿
    、彈簧之組合，然引證2之顎部係呈樞動，並非朝彼此滑動
    ，且分離顎部時，係以一手固定握持部，並以同手手指將樞
    軸之任一放大頭端朝箭頭方向按壓，輔助顎部合離，引證2
    之組合係將顎部復合，且次配合操作樞軸方可將顎部分離，
    而系爭案之偏壓機構係在機件間共同作用且通常推進顎端彼
    此滑動隔開至一完全開啟之配置，況引證2亦未揭示系爭案
    之扣接機構，故引證2與系爭案亦屬不同之技術思想，自難
    由引證2推論系爭案不具新穎性；另查引證1、2各屬不同之
    組合型態，引證1、2顯無法輕易組合成系爭案之特徵，系爭
    案自具有進步性；復查系爭案申請專利範圍第1項之「偏壓
    機構，在構件間共同作用且通常推進顎端彼此滑動隔開至一
    完全開啟之配置」，即其在放鬆工作件後可自動回復至工作
    件完全開啟之狀態，應已滿足實施之必要技術內容，並使熟
    習該項技術者能瞭解其內容並可據以實施；是系爭案並無審
    定核准時專利法所定不予專利之事由，被上訴人為舉發申請
    不成立之審定處分，訴願決定予以維持，均無不合，原審併
    予維持，並駁回上訴人在原審之訴，經核於法尚無違誤。上
    訴意旨略以：系爭案之獨立項未具體載明審查基準所列要件
    ，原審未究明系爭案獨立項記載之嚴重瑕疵及專利審查基準
    之性質，逕認專利審查基準於系爭案無適用餘地，有判決不
    適用法規之違法；原審援引最高行政法院89年度判字第2179
    號判決，認系爭專利申請範圍第1項之「偏壓機構」屬系爭
    案獨立項之記載，已符合整體性之技術思想要求，顯與該判
    決理由第2點審認意旨相矛盾，有適用法規不當之違法；原
    審漠視客觀證據已足證明系爭案申請人故意不載明實施必要
    事項之主觀認識，竟認上訴人未證明申請人之故意，駁回上
    訴人在原審之訴，有適用證據法則不當之違法；原審就上訴
    人主張原處分違法認定系爭案已載明必要事項及訴願決定漏
    未查明系爭案獨立項中未就各構件間之結合關係作具體描述
    ，均未詳述其理由，即維持原處分及訴願決定，亦有判決不
    備理由之違法云云。惟按專利審查基準為被上訴人內部之審
    查依據規範，自83年11月25日起始陸續對外發布，而該專利
    審查基準又係以其母法之專利法與專利法施行細則為依據所
    訂之審查準則，況在該基準所依據之母法－專利法第60條、
    專利法施行細則第10條之1對於申請專利之說明書、圖式、
    申請專利範圍之規定已相當具體明確，原審依各該規定而為
    審酌，並無判決不適用法規之違法；次查系爭專利申請專利
    範圍第1項對於「第1、2剛硬伸長構件」、「扣接機構」、
    「偏壓機構」之結合及作用關係，已有具體明確之述，尤
    以「偏壓機構」在整體組成之結合及作用關係，並無不能輕
    易辨別判定之處，原審認系爭專利之專利範圍已符合整體性
    之技術思想要求，且使熟習該項技術者能瞭解其內容並可據
    以實施，原審判決以本院89年度判字第2179號判決亦為同一
    認定，尚無適用法規不當之違法；又原審依全辯論意旨及相
    關證據調查結果，認系爭案之申請專利範圍已明確將偏壓機
    構構件間之作用關係及作用方式明，足使熟習該項技術者
    能瞭解其內容並可據以實施，參加人並無任何故意不載明實
    施必要事項之情事，原判決亦無適用證據法則不當之違法；
    末查原審就本案全部資料加以審酌後，認原處分以系爭案無
    不予專利之事由而就上訴人之舉發申請為不成立審定所為之
    處分及訴願決定予以維持，依法均無不合，並於判決中詳述
    其認定之理由，自亦無判決不備理由之違法；綜上所述，上
    訴理由指摘原審判決不當各點，均無可採，其據以聲明廢棄
    原判決，為無理由，應予駁回。
據上論結，本件上訴為無理由，爰依行政訴訟法第255條第1項、
第98條第3項前段，判決如主文。
中　　華　　民　　國　　96　　年　　1　　 月　　25　　日
                  第四庭審判長法  官　劉　鑫　楨
                              法  官  陳　秀　美
                              法  官　梁　松　雄
                              法  官　劉　介　中
                              法  官　戴　見　草
以  上  正  本  證  明  與  原  本  無  異
中　　華　　民　　國　　96　　年　　1　　 月　　26　　日
　　　　　　　　　　　　　　　書記官　郭　育　玎
